臺灣臺東地方法院刑事判決　　　　　　　 96年度易字第198號
公　訴　人　臺灣臺東地方法院檢察署檢察官
被　　　告　甲○○
　　　　　　　　　　(現另案於臺灣臺東監獄東成分監執行中)
上列被告因詐欺案件，經檢察官提起公訴 (96年度偵字第1122號
)及移送併案審理 (96年度偵字第1439號)，被告於本院準備程序
進行中就被訴事實為有罪之陳述，經本院合議庭裁定由受命法官
獨任進行簡式審判程序，判決如下：
    主  文
甲○○幫助意圖為自己不法之所有，以詐術使人將本人之物交付
，累犯，處有期徒刑陸月，如易科罰金，以銀元佰元即新臺幣
玖佰元折算壹日，減為有期徒刑月，如易科罰金，以銀元佰
元即新臺幣玖佰元折算壹日。
    犯罪事實及理由
一、犯罪事實：
(一)甲○○前於民國88年間因違反槍砲彈藥刀械管制條例、贓物
    等案件，經臺灣板橋地方法院以89年度訴字第173號就有期
    徒刑部分判處有期徒刑1年2月、3月、4月，應執行有期徒刑
    1年7月確定；又因施用毒品案件，經同院以89年度板簡字第
    251號判處有期徒刑6月確定，上開四罪合併定應執行有期徒
    刑2年1月，於92年1月20日假釋交付保護管束，於92年8月12
    日保護管束期滿未經撤銷撤銷，所餘刑期以已執行完畢論。
(二)甲○○明知依一般社會生活之通常經驗，可預見一般人無故
    不自行申辦金融機構帳戶使用，反以價購或其他方式取得他
    人申辦之金融機構帳戶使用，可能利用該帳戶為與財產有關
    之犯罪工具，並得預見因而幫助他人從事詐欺取財之不法行
    為，竟為貪圖小利，仍基於縱有人以其金融帳戶實施詐欺犯
    罪，亦不違背其本意之幫助詐欺取財之不確定犯意，於95年
    12月底，在臺北縣板橋車站附近某商店內，將其於94年6月8
    日向彰化商業銀行三峽分行申請開設帳號為00000000000000
    000號之金融帳戶存摺、密碼、金融卡，以新臺幣 (下同)2,
    000元之價格，出售予姓名年籍不詳，綽號「小白」之成年
    男子，提供予不詳詐欺集團供作詐騙他人匯款之人頭帳戶使
    用。嗣即有詐欺集團成年成員，基於意圖為自己不法所有之
    犯意，先後：(1)於96年1月7日凌晨零時12分許，以電話及電
    子郵件向丙○○詐騙佯稱已在雅虎奇摩拍賣網路上成功標得
    拍賣商品即SONY牌PS3- 60G遊戲主機，要求丙○○匯款14,5
    00元至甲○○提供之上開帳戶內，致丙○○陷於錯誤，依指
    示於同日下午5時03分許，在臺中縣后里鄉后里郵局義里支
    局轉帳匯款14,500元至甲○○提供之上開銀行帳戶內，同日
    旋由上開詐欺集團成員以跨行轉帳提款提領一空；(2)於96年
    1月7日下午4時19分許，以電子郵件向湯雅涵詐騙佯稱已在
    雅虎奇摩拍賣網路上成功標得拍賣商品即SONY牌T50相機，
    要求湯雅涵匯款10,000元至甲○○提供之上開帳戶內，致湯
    雅涵陷於錯誤，依指示於同日下午4時28分許，在臺北市○
    ○區○○路57號統一超商內以中國信託商業銀行自動櫃員機
    轉帳匯款10,000元至甲○○提供之上開銀行帳戶內，同日旋
    由上開詐欺集團成員以跨行轉帳提款提領一空。嗣因丙○○
    、湯雅涵發覺受騙，經報警後始循線查悉上情。
(三)案經臺中縣警察局大甲分局報請臺灣臺中地方法院檢察署、
    及臺北市政府警察局士林分局報請臺灣士林地方法院檢察署
    分別呈請臺灣高等法院檢察署核轉臺灣臺東地方法院檢察署
    檢察官偵查起訴。
二、理由：
(一)本件被告甲○○所犯係死刑、無期徒刑、最輕本刑為3年以
    上有期徒刑以外之罪，被告於準備程序中就被訴事實為有罪
    之陳述，經告知簡式審判程序之旨，並聽取公訴人及被告之
    意見後，本院合議庭認為適宜而依刑事訴訟法第273條之1第
    1項規定，裁定由受命法官獨任進行簡式審判程序，合先敘
    明。
(二)據以論罪之證據名稱：
    1.被告甲○○於本院審理時之自白。
    2.證人即被害人丙○○於警詢、偵查中，證人即被害人湯雅
      涵於警詢中之證詞。
    3.中華郵政股份有限公司自動櫃員機儲戶交易明細表、中國
      信託商業銀行自動櫃員機儲戶交易明細表各1份。
    4.彰化銀行三峽分行96年1月19日彰峽字第188號函、96年1
      月24日彰峽字第237號函分別檢附被告開戶基本資料、客
      戶往來帳戶一覽表、存摺存款交易明細查詢、跨行轉帳交
      易明細表各1份。
    5.雅虎奇摩電子郵件網頁訊息列印資料1份、拍賣網站得標
      網頁訊息列印資料2份。
(三)論罪與量刑：
    1.被告行為後，刑法業於94年2月2日修正公布，於95年7月1
      日修正施行。修正後刑法第2條第1項之規定係規範行為後
      法律變更所生新舊法律比較適用之準據法，雖亦經修正，
      但因屬適用法律之準據法，本身尚無比較新舊法之問題，
      應一律適用修正後刑法第2條第1項之規定，為從舊從輕之
      比較，茲就本案罪刑涉及法律變更之部分，比較新、舊法
      如下：
      (1)被告所犯刑法第339條第1項詐欺取財罪，科或併科1千
        元以下罰金，有關罰金刑之規定，修正前刑法第33條第
        5 款規定，罰金刑為1銀元以上，而有關罰金倍數之調
        整及銀元與新臺幣之折算標準，則定有「罰金罰鍰提高
        標準條例」及「現行法規所定貨幣單位折算新臺幣條例
        」，除罰金以1銀元折算3元新臺幣外，並將72年6月26
        日以前修正之刑法部分條文罰金數額提高2至10倍，其
        後修正者則不再提高倍數，修正後則將罰金刑提高為新
        臺幣1, 000元以上，並以百元計算之，因刑法第33條第
        5款所定罰金貨幣單位已改為新臺幣，刑法分則編各罪
        所定罰金之貨幣單位亦應配合修正為新臺幣，且考量刑
        法修正施行後，不再適用「現行法規所定貨幣單位折算
        新臺幣條例」，為使刑法分則編各罪所定罰金之最高數
        額與刑法修正前趨於一致，增訂刑法施行法第1條之1，
        將刑法分則編各罪所定罰金之貨幣單位均改為新臺幣，
        並將72年6月26日以前修正之刑法部分條文罰金數額提
        高為30倍，其後修正者則提高為3倍。是以刑法分則編
        各罪所定罰金刑之最高數額，於上開規定修正後仍屬一
        致，並無不同；但其罰金刑之最低數額，則比修正前提
        高，涉及科刑規範變更，自有新舊法比較必要，比較結
        果修正後之規定並未有利於被告，依刑法第2條第1項前
        段規定，應適用修正前之規定。
      (2)就幫助犯部分，刑法第30條修正前規定：「幫助他人犯
        罪者，為從犯。雖他人不知幫助之情者，亦同。從犯之
        處罰，得按正犯之刑減輕之」，修正後則為：「幫助他
        人實行犯罪行為者，為幫助犯。雖他人不知幫助知情者
        ，亦同。幫助犯之處罰，得按正犯之刑減輕之」，係將
        「從犯」修正為「幫助犯」，並明示幫助犯之成立，應
        以被幫助者著手犯罪之實行，且具備違法性為必要，至
        於被幫助者是否具有有責性，則不影響幫助犯之成立，
        而幫助犯之刑仍維持依正犯之刑減輕之效果，此有修正
        理由可資參照。本案被告幫助幫助不詳詐欺集團成員所
        為之詐欺犯行。既均提領款項入己而既遂，無論依修正
        前或修正後刑法第30條第1項、第2項，對於被告並無有
        利不利之別，揆諸最高法院95年度第21次刑事庭會議決
        議意旨，並無比較新舊法之必要，應逕適用裁判時之刑
        法第30條第1項、第2項論擬。
      (3)刑法第47條累犯之規定，因本案被告所犯為故意犯罪，
        故依修正前刑法第47條或修正後刑法第47條第1項規定
        ，均構成累犯，對被告並無有利或不利之情形。依最高
        法院95年第21次刑事庭庭務會議決議，並無比較新舊法
        之必要，應適用裁判時刑法第47條第1項論處。
      (4)就想像競合部分，修正後刑法第55條已修正為「一行為
        而觸犯數罪名者，從一重處斷。但不得科以較輕罪名所
        定最輕本刑以下之刑」，其中但書部分雖為修正前刑法
        第55條所無，然此部分規定僅係科刑之限制，為法理之
        明文化，非屬法律變更，依最高法院95年第21次刑事庭
        庭務會議決議，並無比較新舊法之必要，應適用裁判時
        刑法第55條前段論處。
    2.按刑法上之幫助犯，係對於犯罪與正犯有共同之認識，而
      以幫助之意思，對於正犯資以助力，而未參與實施犯罪之
      行為者而言 (最高法院75年度臺上字第1509號、88年度臺
      上字第1270號判決意旨參照)，是以刑法關於正犯、幫助
      犯之區別，係以其主觀犯意及客觀犯行為標準，凡以自己
      犯罪之意思而參與犯罪，無論其所參與者是否犯罪構成要
      件之行為，皆為正犯，其以幫助他人犯罪之意思而參與犯
      罪，其所參與者，苟係犯罪構成要件之行為，亦為正犯，
      必以幫助他人犯罪之意思而參與犯罪，其所參與者又為犯
      罪構成要件以外之行為，始為幫助犯。本案被告雖提供其
      所有之彰化銀行三峽分行存摺、密碼、金融卡予姓名年籍
      不詳之詐欺集團成員使用，該詐欺集團成員並因此而施用
      詐術使被害人丙○○、湯雅涵陷於錯誤，因而匯款至被告
      所提供之上開銀行帳戶內，被告所為係參與詐欺罪構成要
      件以外之行為，且在無證據證明被告係以正犯而非以幫助
      犯之犯意參與犯罪之情形下，應認其所為係幫助犯而非正
      犯行為。檢察官以被告基於幫助他人犯詐欺罪之故意，提
      供上開銀行帳戶與詐欺集團成員使用提起公訴後，雖於本
      院審理時當庭變更改論被告為詐欺取財之共同正犯，惟正
      犯與幫助犯之主觀犯意及客觀參與構成要件行為之程度並
      不相同，已如前述，其構成犯罪之基本事實既不相同，自
      無從予以變更，是本案仍應依起訴意旨所認之幫助詐欺取
      財之犯罪事實予以論處，附此敘明。
    3.查該自稱「小白」之成年男子或其他詐欺集團成員使被害
      人丙○○、湯雅涵陷於錯誤，匯款至被告提供之上開銀行
      帳戶內，該詐欺集團所為，係犯刑法第339條第1項之詐欺
      取財罪，被告提供上開銀行帳戶存摺等物之方式，幫助「
      小白」或其他詐欺集團成員詐欺取財，核被告所為，係犯
      刑法第30條第1項、第339條第1項之幫助詐欺取財罪，被
      告以幫助之意思，參與構成要件以外之行為，為幫助犯，
      應依刑法第30條第2項規定，依正犯之刑減輕之。被告以
      一幫助行為，幫助該詐欺集團成員先後詐騙被害人丙○○
      、湯雅涵，而觸犯數幫助詐欺取財罪，為同種想像競合，
      應依刑法第55條前段規定從一幫助詐欺取財罪處斷。爰審
      酌被告明知將所申請之金融帳戶供詐騙集團成員使用，將
      助長詐騙集團財產犯罪之風氣，仍將上開銀行存摺、金融
      卡及密碼出售予詐騙集團使用，被告所為已為當今社會層
      出不窮之詐財事件所以發生之根源，造成社會互信受損，
      擾亂金融交易往來秩序，影響層面廣泛，且亦因被告提供
      個人帳戶，致使執法人員追查真正幕後詐欺取財正犯憑添
      困擾，惟念其犯罪後坦承犯行，態度尚佳，及其犯罪之動
      機、目的、生活狀況等一切情狀，量處如主文所示之刑。
      又被告行為後，罰金罰鍰提高標準條例第2條業已刪除，
      而刑法第41條第1項前段易科罰金折算標準，已由修正前
      之銀元100元、200元、300元 (即新臺幣300元、600元、9
      00元)折算1日，修正為新臺幣1,000元、2,000元、3,000
      元折算1日，並刪除「因身體、教育、職業、家庭之關係
      或其他正當事由，執行顯有困難」之條件，因屬科刑規範
      事項變更，其折算標準為裁判時所應諭知，自有就新舊法
      規定比較必要，經比較新舊法結果，以被告行為時即修正
      前刑法較有利於被告，應依刑法第2條第1項前段規定，適
      用被告修正前刑法第41條第1項前段、修正前罰金罰鍰提
      高標準條例第2條規定，諭知易科罰金之折算標準。末查
      ，本案被告犯罪時間係於96年4月24日以前，經本院審核
      ，認其所犯並無中華民國96年罪犯減刑條例第3條第1項所
      列不予減刑情形，爰依同條例第2條第1項第3款規定減其
      宣告刑2分之1，並諭知易科罰金之折算標準，以示懲警。
三、應適用之法條：
    依刑事訴訟法第273條之1第1項、第299條第1項前段、第310
    條之2、第454條，刑法第2條第1項前段、第30條第1項、第2
    項、第339條第1項、第47條第1項、第55條前段、修正前刑
    法第41條第1項前段，中華民國96年罪犯減刑條例第2條第1
    項第3款、第7條，罰金罰鍰提高標準條例第1條前段、修正
    前同條例第2條，判決如主文。
本案經檢察官乙○○到庭執行職務。
中　　華　　民　　國　　96　　年　　7 　　月　　31　　日
                  刑事第二庭    法  官  簡芳潔
以上正本證明與原本無異。
如不服本判決，應於判決收受後10日內，向本院提出上訴狀（須
附繕本）。
                                書記官  尹玉琪
中　　華　　民　　國　　96　　年　　8 　　月　　1 　　日
附錄論罪科刑法條：
中華民國刑法第339條
意圖為自己或第三人不法之所有，以詐術使人將本人或第三人之
物交付者，處5年以下有期徒刑、拘役或科或併科1千元以下罰金
。
以前項方法得財產上不法之利益或使第三人得之者，亦同。
前二項之未遂犯罰之。
